【裁判字號】    89,勞小上,1
【裁判日期】    900806
【裁判案由】    給付薪資
【裁判全文】
臺灣苗栗地方法院民事判決  八十九年度勞小上字第一號
    上  訴  人  乙○○
    法定代理人  甲○○
    訴訟代理人  丙○○
右當事人間請求給付薪資事件，上訴人對於民國八十九年八月十五日本院苗栗簡易庭
八十九年度苗勞小字第二號第一審判決提起上訴，本院判決如左：
    主      文
上訴駁回。
第二審訴訟費用由上訴人負擔。
    事      實
甲、上訴人方面：
一、聲明：(一)原判決廢棄。(二)被上訴人應給付上訴人新台幣（下同）一萬二千六百十
    元，及自民國八十八年十二月十八日起至清償日止，按週年利率百分之五計算之
    利息。
二、陳述：除與原判決記載相同者，茲予引用外，補稱：
(一)上訴人任職於被上訴人公司擔任管理被上訴人公司司機發放高速公路回數路票及
    用油折現等職務內容，至被上訴人公司固規定司機於請領回數票前須先交付日報
    表，經上訴人將司機製作之報表資料輸入電腦，確定司機手中持有之回數路票低
    於二十張時，始可再核發路票，惟此乃彈性規定，並非絕對原則。又上訴人係於
    八十八年十一月五日離職，因其擔任之職務事項繁重，乃於一個月前辦理移交手
    續，換句話說，十月初之際，上訴人所使用之電腦皆在進行結算之程序，並無法
    查知訴外人湯鎮○○○路票剩餘情形，況被上訴人公司均係僱用二名司機輪流駕
    駛同一部車跑完每日所需之全部趟數，而湯鎮國所駕駛之車輛僅一人負責全部之
    趟數，茲因高速公路由北至南一趟共有八個收費站，保守估計一趟來回共約使用
    十六張路票，是湯鎮國自同年十月一日至四日約需使用九十六張路票始能跑完全
    部趟數，因湯鎮國自同年十月一日至四日之期間，馬不停蹄地連續行駛，根本沒
    時間製作日報表，更遑論交由上訴人輸入電腦，故經由上訴人猜測估算於同年十
    月四日時湯鎮○○○○路票必所剩不多，因上訴人之職責係在避免司機送貨途中
    無路票可使用之窘境，故上訴人始會於同年十月四日又再度核發湯鎮國司機一本
    （即一百張）路票，況被上訴人公司並未能證明司機湯鎮國於同年十月四日請領
    路票時，其手中持有之路票未低於二十張，則上訴人何來溢發之有？又每位司機
    於月底向被上訴人公司請領薪資時，被上訴人均會先扣除司機所剩餘路票之金額
    後始給付薪資，嗣於月初再發給司機應路趟數之路票至少一本（即一百張），本
    件湯鎮國司機係月初離職，故其所持有之路票超過一百張以上均是正常合理之範
    圍，是上訴人並無過失可言。又核發路票與司機使用，本係被上訴人公司經營所
    須支出之成本之一，該名司機離職後未將所持有之路票繳回公司，本係司機與被
    上訴人公司間之關係，被上訴人既對司機仍有返還請求權存在，核與上訴人並無
    任何關聯，詎被上訴人竟將該損失轉嫁於上訴人身上並扣抵上訴人之薪資，實屬
    無據。
(二)退萬步言，縱認上訴人有溢發路票情事，惟司機持有一百多張路票本為正常情形
    ，已如前述，則本件至多僅能主張上訴人於八十八年十月四日第二次核發湯鎮○
    ○○○○路票係溢發，絕無及於第一次之一百張路票亦屬溢發情事，原審判決未
    論及於此，率謂溢發路票數為一百九十四張，全未顧及第一次所核發之一百張路
    票並無違法，是原審之論斷顯有判決違背法令之情。
(三)末按勞動基準法第二十六條明文規定禁止雇主預扣勞工工資作為違約金或賠償費
    用。查上訴人於離職前一個月已先告知被上訴人公司其預離職之事，豈料，被上
    訴人公司竟於上訴人離職後預扣溢發路票金額後，方將剩餘之薪資存入上訴人之
    帳戶，則被上訴人所為顯已違反前開法律規定，惟原審判決未予糾正，其判決顯
    有違背法令情事。
三、證據：引用第一審所提證據。
乙、被上訴人方面：
一、聲明：上訴駁回。
二、陳述：除與原判決記載相同者，茲予引用外，補稱：
    上訴人原任職於被上訴人公司，並受被上訴人委任擔任核發回數路票之工作，被
    上訴人公司規定上訴人於核發回數路票前，須先將司機行駛車輛趟數之日報表輸
    入電腦核算，確定司機手中持有之回數路票低於二十張時，上訴人始得再核發司
    機回數路票，詎上訴人未善盡職責，於八十八年十月一日及十月四日短短四日之
    時間即核發湯鎮國司機共二百張路票，經核對湯鎮國司機所登載之日報表查悉上
    訴人共溢發回數路票一百九十四張，致被上訴人損失達一萬二千六百十元（194
    ×65＝12610），爰以此部分金額與上訴人之薪資債權相抵銷。
三、證據：除援用原審之立證方法外，並提出八十八年度員工薪津工資表、上訴人八
    十八年度九月份、十月份薪資明細表及八十八年度十月份薪資明細表各一件、車
    輛日常檢查及行駛動態日報表十八件為證。
    理      由
一、本件上訴人於原審起訴主張其原任職於被上訴人公司擔任管理高速公路回數路票
    核發之職務，於八十八年九月二十八日，其依兩造僱傭契約之約定於三十日前向
    被上訴人提出離職之申請，並於同年十一月五日離職，惟被上訴人竟遲至同年十
    一月二十二日，始將薪資五千零七十四元匯入上訴人設於第一商業銀行，帳號第
    000－00－000000號之帳戶內，無故剋扣原告薪資一萬二千九百三十
    六元，屢經催討，竟未獲置理，爰訴請被上訴人給付一萬二千六百十元並法定遲
    延利息（關於上訴人原起訴請求逾一萬二千六百十元之部分，業據其於本院撤回
    起訴，視為未起訴而告終結）。而被上訴人則以上訴人原係任職於被上訴人公司
    擔任核發回數路票之工作，被上訴人公司規定上訴人於核發回數路票前，須先將
    司機行駛車輛趟數之日報表輸入電腦，確定司機手中持有之回數路票低於二十張
    時，上訴人始得再核發司機回數路票，詎上訴人未善盡職責，於八十八年十月一
    日及十月四日短短四日之時間即核發湯鎮國司機共二百張路票，經核對湯鎮國司
    機所登載之日報表查悉上訴人共溢發回數路票一百九十四張，致被上訴人損失一
    萬二千六百十元，爰以該部分金額與上訴人之薪資債權相抵銷等語，資為抗辯。
二、查上訴人原任職於被上訴人公司，並受被上訴人委任管理高速公路回數路票核發
    之事務，又被上訴人公司規定上訴人於核發回數路票前，須先將司機紀錄出車趟
    數之日報表輸入電腦，確定司機手中持有之回數路票低於二十張時，上訴人始得
    再核發司機回數路票，又上訴人分別於八十八年十月一日及十月四日，各核發湯
    鎮國司機一百張之回數路票，嗣上訴人於同年十一月五日離職，而被上訴人於同
    年十一月二十二日，將薪資五千零七十四元匯入上訴人設於第一商業銀行，帳號
    第000－00－000000號之帳戶內之事實，有上訴人之全民健康保險卡
    、第一商業銀行活期儲蓄存款存褶、湯鎮○○○○○路票紀錄表（均影本）等件
    附卷足稽，並為兩造所不爭執，自堪信實在。
三、至上訴人雖辯稱被上訴人公司所定核發回數路票之規定乃彈性規定，並非絕對原
    則。又上訴人係於八十八年十一月五日離職，因其擔任之職務事項繁重，乃於一
    個月期間辦理移交手續，則湯鎮國司機於請領回數路票之際，上訴人所使用之電
    腦皆在進行結算之程序，並無法查知該名司機回數路票剩餘情形，又該名司機自
    同年十月一日至四日之期間，馬不停蹄地連續行駛，根本沒時間製作日報表，更
    遑論交由上訴人輸入電腦，故經其猜測估算認湯鎮國司機於同年十月一日所請領
    之一百張回數路票應已用盡，而於同年十月四日再次核發該司機一百張回數路票
    ，此當無溢發路票情事。退萬步言，縱認上訴人有溢發路票情事，惟司機持有一
    百多張路票本為常態，則本件至多僅能認上訴人於同年十月四日第二次核發湯鎮
    國司機另一百張路票係屬溢發，自無率認其於同年十月一日第一次所核發之一百
    張路票亦屬溢發云云，惟此已為被上訴人所否認。是本件所應審究者厥為本件上
    訴人受任處理核發回數路票之事務，是否有未善盡職責、不當溢發回數路票，而
    致被上訴人受有損害情事。
(一)按當事人主張有利於己之事實者，就其事實有舉證之責任，民事訴訟法第二百七
    十七條前段定有明文。經查，本件上訴人自承被上訴人公司有規定於核發回數路
    票前，須先將司機紀錄出車趟數之日報表輸入電腦，確定司機手中持有之回數路
    票低於二十張時，上訴人始得再核發司機回數路票等情（見原審八十九年八月一
    日言詞辯論筆錄及本院九十年五月二十九日、九十年六月二十八日準備程序筆錄
    、九十年七月二十三日言詞辯論筆錄），至其雖另辯稱此並非硬性規定云云，惟
    已為被上訴人所否認，而上訴人就此有利於己之事實，並未能舉證以實其說，揆
    諸前開說明，應認其此部分所辯尚非足採。
(二)次按受任人處理委任事務，應依委任人之指示，並與處理自己事務為同一之注意
    。其受有報酬者，應以善良管理人之注意為之，民法第五百三十五條定有明文；
    又受任人因處理委任事務有過失，或因逾越權限之行為所生之損害，對於委任人
    應負賠償之責，民法第五百四十四條定有明文。第查，湯鎮國於八十八年十月一
    日請領回數路票時，手中尚持有八十六張回數路票，於同年十月四日請領回數路
    票時，手中持有之回數路票更高達一百二十四張（86+100-16(9.30)-16(10.1)-
    16(10.2) -14(10.3)=124），此有上訴人所不爭湯鎮國之車輛日常檢查及行駛動
    態日報表及湯鎮國八十八年九月份、十月份薪資明細表等件在卷足稽，詎上訴人
    於八十八年十月一日未經確認湯鎮國所持有之回數路票已低於二十張，即率與核
    發一百張之回數路票，致湯鎮國所持有之回數路票計達一百八十六張 (86+100=1
    86) ，嗣於同年十月四日，再次未善盡職責，於未詳查湯鎮國手中持有之回數路
    票已低於二十張時即再度核發一百張之回數路票，致湯鎮國手中持有之回數路票
    計高達二百二十四張 (124+100=224)，堪認上訴人受任處理事務，確有未盡善良
    管理人注意義務之情事，至其雖辯稱因離職交接期間電腦忙線，或司機忙錄並未
    製作報表云云，惟此均尚難資為其已盡善良管理人注意義務之合理依據。揆諸前
    揭說明，本件上訴人既受被上訴人公司委任擔任管理公司回數路票核發之職務，
    自應依被上訴人公司之指示，善盡管理職責於確認司機所持有之回數路票少於二
    十張時，始得再予核發回數票券，詎其竟以大概估算猜測之數據，即率於十月一
    日及十月四日分別核發各一百張之回數路票與湯鎮國，溢發回數路票達一百九十
    四張（224-16(10.4) -14(10.4)=194），益證上訴人處理委任事務確有疏失，則
    其辯稱並無溢發回數路票云云，亦非足採。
(三)末按二人互負債務，而其給付種類相同，並均屆清償期者，各得以其債務，與他
    方之債務，互相抵銷，民法第三百三十四條前段定有明文。查上訴人受委任管理
    被上訴人公司高速公路回數路票，詎竟未善盡職責，不當溢發回數路票一百九十
    四張，致被上訴人受有一萬二千六百十元之損害等情，已如前述，揆之前開說明
    ，被上訴人自得以此損害賠償之債權與應給付上訴人之薪資債務相抵銷，是上訴
    人之薪資債權一萬二千六百十元既因抵銷而歸於消滅，則其訴請被上訴人給付一
    萬二千六百十元之薪資即無理由。
四、本件上訴人另主張勞動基準法第二十六條明文規定禁止雇主預扣勞工工資作為違
    約金或賠償費用，則上訴人公司於上訴人離職後預扣溢發路票金額後，方將剩餘
    之薪資存入上訴人之帳戶顯已違反前開法律規定，是原審判決未予糾正自有違背
    法令情事云云。按雇主不得預扣勞工工資作為違約金或賠償費用，此固為勞動基
    準法第二十五條所明定。惟該條規定所謂之「預扣」係指在違約、賠償等事實發
    生前或事實已發生，但責任歸屬、範圍大小、金額多寡等均未確定前，雇主預先
    扣發勞工工資作為違約金或賠償費之意，反之，如違約、賠償事實已明確，責任
    歸屬已釐清，則工資自可抵償違約金或賠償費用，因此已非屬「預扣」性質。查
    上訴人受委任管理被上訴人公司高速公路回數路票之核發事務，詎竟未盡善良管
    理人之注意義務，溢發回數路票一百九十四張與湯鎮國司機，致被上訴人損失一
    萬二千六百十元等情，業如前述，則被上訴人自得爰以此部分損害賠償債權與應
    給付上訴人之薪資債務相抵銷，又本件上訴人應負之賠償責任已臻明確，揆諸前
    開說明，自非勞動基準法第二十六條所謂之「預扣」薪資，則上訴人前開所辯亦
    非足取。
五、從而，上訴人訴請被上訴人應給付上訴人薪資一萬二千六百十元，及自八十八年
    十二月十八日起至清償日止，按週年利率百分之五計算之利息，於法既非有據，
    則原審據此為上訴人敗訴之判決，經核並無不當，上訴論旨猶執前詞，聲明廢棄
    改判，非有理由，其上訴應予駁回。
六、本件事證已臻明確，兩造其餘主張、陳述及所提證據，經本院審酌，核與判決結
    果不生影響，爰不逐一論述，併予敘明。
據上論結，本件上訴為無理由，依民事訴訟法第四百三十六條之一第三項、第四百四
十九條第一項、第七十八條，判決如主文。
中      華      民      國    九十      年      八      月      六      日
                                  臺灣苗栗地方法院民事庭
~B審判長法官  陳  鴻  斌
~B法      官  王  萬  金
~B法      官  高  敏  俐
右正本證明與原本無異。
本判決不得上訴。
~B法院書記官  陳  蕙  楠
中      華      民      國    九十      年      八      月      六      日


司法院資訊處製作；財團法人民間司法改革基金會備份。
